【裁判字號】    99,訴,109
【裁判日期】    991125
【裁判案由】    拆屋還地等
【裁判全文】
臺灣雲林地方法院民事判決               99年度訴字第109號
原      告  祭祀公業廖肇誥
法定代理人  廖健佐
訴訟代理人  方文律師
            劉登清
被      告  陳鵬仁
訴訟代理人  葉榮棠律師
上列當事人間請求拆屋還地等事件，本院於民國99年11月11日言
詞辯論終結，判決如下：
    主  文
被告應將坐落雲林縣崙背鄉○○段一一八○之四地號土地上如雲
林縣西螺地政事務所九十九年五月二十六日土地複丈成果圖所示
編號Ａ部分面積九五‧九五平方公尺之地上物拆除，並將該部分
土地返還原告。
被告應將坐落雲林縣崙背鄉○○段一一八○之二七地號土地上如
雲林縣西螺地政事務所九十九年九月十五日土地複丈成果圖所示
編號Ａ部分面積合計一三‧三○平方公尺之地上物拆除，並將該
部分土地返還原告。
被告應將坐落雲林縣崙背鄉○○段一一八○之二八地號土地上如
雲林縣西螺地政事務所九十九年九月十五日土地複丈成果圖所示
編號Ａ部分面積十九‧九四平方公尺之地上物拆除，並將該部分
土地返還原告。
被告應給付原告新台幣肆拾貳萬壹仟肆佰伍拾貳元，並自民國九
十九年四月二日起至交還上開土地之日止，按月給付原告相當租
金之利益新台幣柒仟零貳拾肆元。
原告其餘之訴駁回。
訴訟費用由被告負擔。
本判決原告勝訴部分於原告以新台幣壹佰柒拾伍萬元供擔保後，
得假執行。但被告如以新臺幣伍佰貳拾伍萬元為原告預供擔保，
得免為假執行。
原告其餘假執行之聲請駁回。
    事實及理由
壹、程序方面：
  (一)按訴狀送達後，原告不得將原訴變更或追加他訴。但不甚礙
    被告之防禦及訴訟之終結者，不在此限，民事訴訟法第255
    條笫1 項第7 款定有明文。本件原告起訴時請求「被告應將
    坐落雲林縣崙背鄉○○段1180-4地號土地上如雲林縣西螺地
    政事務所民國99年5 月26日土地複丈成果圖所示編號Ａ部分
    面積95.95 平方公尺之地上物拆除，並將該部分土地返還原
    告；並請求被告應給付原告新台幣（下同）592,107 元，及
    自起訴狀繕本送達翌日起至被告拆屋還地之日止，按月給付
    原告9,868 元。」嗣於99年4 月28日具狀追加請求「被告應
    將坐落雲林縣崙背鄉○○段1180-27 地號土地上如雲林縣西
    螺地政事務所99年9 月15日土地複丈成果圖所示編號Ａ部分
    面積合計13.30 平方公尺之地上物拆除，並將該部分土地返
    還原告；及將坐落雲林縣崙背鄉○○段1180-28 地號土地上
    如雲林縣西螺地政事務所99年9 月15日土地複丈成果圖所示
    編號Ａ部分面積19.94 平方公尺之地上物拆除，並將該部分
    土地返還原告；並應給付原告702,420 元，及自起訴狀繕本
    送達翌日起至被告拆屋還地之日止，按月給付原告11,708元
    。」為聲明之變更及追加，核與民事訴訟法第255 條第1 項
    第7 款規定相符，揆諸前揭說明，應屬合法，合先敘明。
貳、實體方面：
一、原告主張：
  (一)坐落雲林縣崙背鄉○○段1180-4地號，面積95.95 平方公尺
    土地（下稱1180-4地號土地），及同段1180-27 地號，面積
    13.30 平方公尺土地（下稱1180-27 地號土地）、同段1180
    -28 地號、面積19.94 平方公尺土地（下稱1180-28 地號土
    地）為原告所有，被告無合法占用上開三筆土地之法律上權
    利，竟無權占有使用上開三筆土地，於上開三筆土地上建築
    房屋使用，經原告向被告請求返還土地或請求洽購，均遭被
    告拒絕。為此，爰依民法第767 條規定，請求被告拆除上開
    三筆土地上之地上物，並將上開三筆土地返還予原告。
  (二)又被告之建物無權占用上開三筆土地，顯係無法律上之原因
    受有利益，致原告受有相當於租金之損害，故原告自得請求
    被告返還相當租金之不當得利。而以上開三筆土地申報地價
    年息百分之十計算，被告就1180-4、1180-27 、1180-28 地
    號土地所受相當租金之利益合計為702,420 元。為此，爰依
    民法第179 條規定，請求被告給付原告702,420 元，及自起
    訴狀繕本送達翌日起至被告拆屋還地之日止，按月給付原告
    11,708元等語。
  (三)對被告抗辯所為之陳述：
  1.原告否認與被告有租賃關係，原告與被告從未簽訂租賃契約
    ，原告亦從未收取被告租金。被告所提出之用水裝置證明、
    用電裝置證明由使用人向自來水公司、電力公司申請即可，
    不需有租賃關係存在，另房捐繳納通知書、房屋稅繳納通知
    書係房屋使用人據以繳納，與租賃無涉。田賦代金通知單之
    納稅義務人雖為原告但義務人以外之第三人願代義務人繳納
    亦無不可，自無從執此認定兩造間即有租賃關係存在。至被
    告所提出之不動產房屋買賣契約書、讓渡證書上並無隻字片
    語有關「租賃」之記載，足見被告於買賣房屋時，即已知係
    無權占用他人土地。
  2.被告向雲林縣西螺地政事務所申請為時效取得地上權登記，
    業經駁回在案，由被告申請意旨亦可認被告並非以租賃之意
    思使用系爭土地，由此益徵被告與原告間並無租賃關係。
    並聲明：(一)被告應將坐落雲林縣崙背鄉○○段1180-4地號土
    地上如雲林縣西螺地政事務所99年5 月26日土地複丈成果圖
    所示編號Ａ部分面積95.95 平方公尺之地上物拆除，並將該
    部分土地返還原告。(二)被告應將坐落雲林縣崙背鄉○○段11
    80-27 地號土地上如雲林縣西螺地政事務所99年9 月15日土
    地複丈成果圖所示編號Ａ部分面積合計13.30 平方公尺之地
    上物拆除，並將該部分土地返還原告。(三)被告應將坐落雲林
    縣崙背鄉○○段1180-28 地號土地上如雲林縣西螺地政事務
    所99年9 月15日土地複丈成果圖所示編號Ａ部分面積19.94
    平方公尺之地上物拆除，並將該部分土地返還原告。(四)被告
    應給付原告702,420 元，及自起訴狀繕本送達翌日起至被告
    拆屋還地之日止，按月給付原告11,708元。(五)訴訟費用由被
    告負擔。(六)原告願供擔保，請准宣告假執行。
二、被告則以：
  (一)先位答辯部分：
    被告之前手林來德於46年11月8 日前即以時效取得地上權之
    意思，和平繼續占有原告所有1180-4、1180-27 地號土地，
    在其上建築房屋，門牌號碼為雲林縣崙背鄉○○路230 號，
    由陳文衷於59年4 月14日申請用水，嗣於62年2 月申請用電
    ，並設籍居住經商，嗣林來德將上開房屋轉賣與李菊，於56
    年11月23日再由李菊出賣與被告之母陳李綢。被告自其前手
    時起，和平繼續占有原告上開土地已逾20年以上，自得申請
    時效取得地上權登記。被告既已向地政事務所申請為時效取
    得地上權登記，即應由鈞院就被告是否具備時效取得地上權
    之要件為實體審查，不得驟認被告係無權占有。
  (二)後位答辯部分：
  1.被告之前手於46年11月8 日前，即向原告承租原告所有1180
    -4、1180-27 地號土地，在其上建築房屋，門牌號碼為雲林
    縣崙背鄉○○路230 號，申請用水、用電，並設籍居住經商
    ，由原告收取租金，嗣由被告之母陳李綢自48年起至64年間
    代原告繳納上開土地之田賦代金達16年之久，均未向原告取
    償，顯為利用上開土地之代價，足認兩造間有不定期之基地
    租賃關係存在。
  2.本件租金收取人廖仲達為原告第一任管理人廖通亨之子，依
    五、六十年間之民間習慣，由妻、子沿襲其父行使權利所在
    多有，且原告知廖仲達表示為其代理人收取租金而不為反對
    之意思表示，亦有表見代理之責任。
  3.原告未經合法終止兩造間之基地租賃契約，且被告迄今仍為
    租賃物之使用收益，足認被告之不定期基地承租權仍存在。
    按租用基地建築房屋，承租人房屋所有權移轉時，其基地租
    賃契約，對於房屋受讓人仍繼續存在，是系爭基地承租權對
    被告仍繼續存在。
  4.被告係基於基地租賃關係使用上開土地，並非無權占有上開
    土地，不論被告是否按時繳納租金，難謂被告受有相當租金
    之利益，原告依不當得利之法律關係，請求被告返還利益，
    於法無據等語，資為抗辯。
    並聲明：(一)原告之訴及假執行之聲請駁回。(二)訴訟費用由原
    告負擔。(三)如受不利之判決，願供擔保，請准宣告免為假執
    行。
三、兩造不爭執之事實：
  (一)坐落雲林縣崙背鄉○○段1180-4、1180-27 、1180-28 地號
    土地為原告所有。
  (二)坐落雲林縣崙背鄉○○段1180-4、1180-27 、1180-28 地號
    土地上門牌號碼：雲林縣崙背鄉○○路230 號之建物及增建
    部分為被告所有，現由被告與訴外人廖顯洲共同經營鵝肉店
    。
四、得心證之理由：
    本件之爭點在於被告是否有權占有使用上開三筆土地？兩造
    間是否有租賃關係存在？被告是否已經時效取得地上權？原
    告請求被告拆屋還地，有無理由？原告請求被告給付相當租
    金之不當得利，有無理由？經查：
  (一)原告主張坐落雲林縣崙背鄉○○段1180-4、1180-27 、1180
    -28 地號土地為原告所有，上開三筆土地上如雲林縣西螺地
    政事務所99年5 月26日土地複丈成果圖所示編號Ａ部分面積
    95.95 平方公尺及如雲林縣西螺地政事務所99年9 月15日土
    地複丈成果圖所示編號Ａ部分面積合計33.24 平方公尺土地
    為被告所有之鋼筋水泥二層樓房（頂樓加蓋鐵皮屋）、磚造
    平房占用之事實，業據原告提出土地登記謄本為證，復為被
    告所不爭執，並經本院勘驗現場及囑託雲林縣西螺地政事務
    所測量屬實，有勘驗筆錄及雲林縣西螺地政事務所繪製之土
    地複丈成果圖各2 份附卷可憑，堪信為真實。
  (二)被告雖辯稱：被告自其前手時起，和平繼續占有原告上開土
    地已逾20年以上，已時效取得地上權，並非無權占有等語，
    惟為原告所否認，經查：
  1.按稱地上權者，謂以在他人土地上有建築物，或其他工作物
    或竹木為目的而使用其土地之權，民法第832 條定有明文。
    又以行使地上權之意思，二十年間和平繼續占有他人之不動
    產者，得請求登記為地上權人；以行使地上權之意思，十年
    間和平繼續占有他人之不動產，而其占有之始為善意並無過
    失者，得請求登記為地上權人，民法第772 條、第769 條、
    第770 條亦有明文規定。因此，主張依時效取得地上權者，
    需其主觀上有以行使地上權之意思而占有，在客觀上有在他
    人之土地上建築房屋、其他工作物，或竹木而使用其土地二
    十年以上之事實，始足當之。又按，當事人主張有利於己之
    事實者，就其事實有舉證之責任，民事訴訟法第277 條亦有
    明文。是主張依時效取得地上權之占有人自須就其係以行使
    地上權之意思占有之事實負舉證責任。蓋占有人在他人土地
    上有建築物或其他工作物或竹木之原因，或係本於所有權之
    意思，或係基於無權占有之意思，或因不知為他人土地而誤
    為占有使用，或出於借用之意思不一而足，非必皆以行使地
    上權之意思而占有，職是，尚不能僅以占有人在他人土地上
    有建築物或其他工作物或竹木之客觀事實，即認占有人主觀
    上係基於行使地上權之意思而占有（最高法院91年度台上字
    第949 號、90年度台上字第1434號、87年度台上字第135 號
    判決參照）。
  2.經查，被告於本院審理期間一再表示：其前手曾給付租金予
    祭祀公業廖肇誥，有建物敷地租金收據在卷可按，另被告之
    母陳李綢自48年起至64年間代原告繳納上開土地之田賦代金
    達16年之久，亦有田賦代金繳納通知單在卷可憑，顯見兩造
    間應有不定期基地租賃關係存在云云等情觀之，顯見被告並
    非以行使地上權之意思而占有，是被告辯稱：其已時效取得
    地上權云云，自不足採。
  (三)至被告另辯稱：被告之前手曾向祭祀公業廖肇誥之第一任管
    理人廖通亨之子廖仲達繳納租金，有建物敷地租金收據在卷
    可按，依五、六十年間之民間習慣，由妻、子沿襲其父行使
    權利所在多有，且原告知廖仲達表示為其代理人收取租金而
    不為反對之意思表示，亦有表見代理之責任。又被告之母陳
    李綢自48年起至64年間代原告繳納上開土地之田賦代金達16
    年之久，上開田賦代金顯為利用上開土地之代價，足認兩造
    間有不定期之基地租賃關係存在云云。惟查：
  1.兩造及原告與被告之前手間並未曾簽訂書面之基地租賃契約
    ，為兩造所不爭執。
  2.觀之被告所提出建物敷地租金收據，其上所載租金領收人為
    「廖仲達」，而廖仲達並非原告祭祀公業廖肇誥之管理人，
    則能否以第三人廖仲達有收取訴外人林來德所給付租金之收
    據，遽認訴外人林來德與原告祭祀公業廖肇誥間確有基地租
    賃關係存在，進而推論兩造間有不定期基地租賃關係存在，
    即顯有疑問。況被告辯稱：廖仲達為原告第一任管理人廖通
    亨之子，依五、六十年間之民間習慣，由妻、子沿襲其父行
    使權利所在多有云云。然被告迄今並未能舉證證明民國五、
    六十年間，民間有由妻或子沿襲父親行使祭祀公業管理人職
    務之習慣，而被告亦未能證明祭祀公業廖肇誥業已授與第三
    人廖仲達代理權，且第三人廖仲達係於代理權限內以原告祭
    祀公業廖肇誥之名義收取訴外人林來德給付之租金，自難認
    第三人廖仲達確係祭祀公業廖肇誥之合法代理人，且第三人
    廖仲達已代理祭祀公業廖肇誥收取訴外人林來德給付之租金
    。次按，民法第169 條關於由自己之行為表示以代理權授與
    他人者，對於第三人應負授權人之責任之規定，原以本人有
    使第三人信為以代理權授與他人之行為，為保護代理交易之
    安全起見，有使本人負相當責任之必要而設，故本人就他人
    以其名義與第三人所為之代理行為，應負授權人之責任者，
    須以他人所為之代理行為，係在其曾經表示授與他人代理權
    之範圍內為其前提要件。再由自己之行為表示以代理權授與
    他人者，對於第三人應負授權人之責任，必須本人有表見之
    事實，足使第三人信該他人有代理權之情形存在，始足當之
    （最高法院40年台上字第1281號判例、60年台上字第2130號
    判例參照）。被告並未能舉證證明廖仲達曾以原告之名義，
    代理原告收取被告所給付之租金，則被告抗辯原告應負表見
    代理之授權人責任，自無足取。
  3.按土地稅法第3 條第1 項規定：「地價稅或田賦之納稅義務
    人如左：一、土地所有權人。二、設有典權土地，為典權人
    。三、承領土地，為承領人。四、承墾土地，為耕作權人。
    」第4 條第1 項則規定：「土地有左列情形之一者，主管稽
    徵機關得指定土地使用人負責代繳其使用部分之地價稅或田
    賦：一、納稅義務人行蹤不明者。二、權屬不明者。三、無
    人管理者。四、土地所有權人申請由占有人代繳者。」則依
    上開規定，主管機關本得指定土地使用人負責代繳其使用部
    分之地價稅或田賦。是地價稅或田賦之納稅義務人，非必然
    為土地所有權人，而代繳地價稅或田賦之人，亦非必然為有
    權占有使用土地之人。
  4.綜上所述，依被告所提出由第三人廖仲達收取之建物敷地租
    金收據及由陳李綢代繳之田賦代金繳納通知單，尚不足以認
    定被告之前手係基於基地租賃關係有權占有使用上開三筆土
    地。此外，被告並未能提出其他足資證明兩造間確有不定期
    之基地租賃關係存在之事實，則被告上開辯解，自難遽予採
    憑。
  (四)按所有人對於無權占有或侵奪其物所有權者，得請求返還之
    ，對於妨害其所有權者，得請求除去之，有妨害其所有權之
    虞者，得請求防止之，民法第767 條定有明文。次按，以無
    權占有為原因，請求返還所有物之訴，被告對原告就其物所
    有權存在之事實無爭執，而僅以非無權占有為抗辯者，原告
    對於被告無權占有之事實，無舉證責任，被告應就其取得占
    有，係有正當權源之事實證明之，如不能證明，則應認原告
    之請求為有理由（最高法院72年台上字第1552號判決意旨參
    照）。又請求拆除房屋，應以對房屋有所有權或事實上處分
    權者為被告，請求返還所有物，則應以現在占有該物之人為
    被告。經查，1180-4、1180-27 、1180-28 地號土地為原告
    所有，而上開三筆土地上如雲林縣西螺地政事務所99年5 月
    26日土地複丈成果圖所示編號Ａ部分面積95.95 平方公尺及
    如雲林縣西螺地政事務所99年9 月15日土地複丈成果圖所示
    編號Ａ部分面積合計33.24 平方公尺土地為被告所有之鋼筋
    水泥二層樓房（頂樓加蓋鐵皮屋）、磚造平房占用，已見前
    述，被告既未能舉證證明其有何占有使用系爭土地之法律權
    源，顯為無權占用系爭土地，原告自得本於所有權請求被告
    除去其侵害，將上開三筆土地上之鋼筋水泥二層樓房（頂樓
    加蓋鐵皮屋）、磚造平房拆除後，並將上開三筆該土地交還
    原告。
  (五)從而，原告依民法第767 條規定，請求被告將1180-4地號土
    地上如雲林縣西螺地政事務所99年5 月26日土地複丈成果圖
    所示編號Ａ部分面積95.95 平方公尺之地上物拆除，並將該
    部分土地返還原告，及請求被告將1180-27 、1180-28 地號
    土地上如雲林縣西螺地政事務所99年9 月15日土地複丈成果
    圖所示編號Ａ部分面積合計33.24 平方公尺之地上物拆除，
    並將該部分土地返還原告，為有理由，應予准許。
  (六)按無法律上之原因而受利益，致他人受損害者，應返還其利
    益，民法第179 條定有明文。又依社會通念，無權占有使用
    他人所有之土地，可能獲得相當於租金之利益，為社會通常
    之觀念（最高法院61年台上字第1695號判例意旨參照）。查
    被告所有之鋼筋水泥二層樓房（頂樓加蓋鐵皮屋）、磚造平
    房無法律上權源占有原告所有1180-4、1180-27 、1180-28
    地號土地，被告因此享有占用系爭土地之利益，侵害原告對
    於系爭土地之使用收益權能，依其利益之性質不能返還，則
    原告基於不當得利之規定，起訴請求被告返還相當租金之不
    當得利，自屬有據。
  (七)又城市地方房屋之租金，以不超過土地及其建築物申報地價
    年息10％為限，此項規定，於租用基地建築房屋準用之，土
    地法第97條、第105 條定有明文；又依平均地權條例施行細
    則第21條規定：公有土地以各該宗土地之公告地價為申報地
    價，免予申報；而基地租金之數額，除以基地申報地價為基
    礎外，尚須斟酌基地之位置，工商業繁榮之程度，承租人利
    用基地之經濟價值及所受利益等項，並與鄰地租金相比較，
    以為決定租金之適當標準，並非必達申報總地價年息10％最
    高額（最高法院68年台上字第3071號判例意旨足參）。經查
    ，系爭土地位於雲林縣崙背鄉之中心，鄰近均為商家，交通
    便利，生活機能良好，商業交易熱絡，附近有農會、媽祖廟
    及傳統市場等，業經本院勘驗現場明確，並有勘驗筆錄在卷
    可參。又1180-4地號土地99年1 月之申報地價為每平方公尺
    12,342元，1180-27 地號土地99年1 月之申報地價為每平方
    公尺7,773.4 元，1180-28 地號土地99年1 月之申報地價為
    每平方公尺5,879.6 元，有土地登記第二類謄本3 份在卷可
    按，顯見申報地價已相當程度反應出上開三筆土地之土地使
    用狀況及周邊繁榮程度。本院審酌上開三筆土地坐落位置及
    周邊繁榮程度，認原告請求相當於租金之利益，應以申報地
    價年息百分之六計算，始屬妥當。是以上開三筆土地申報地
    價年息百分之六計算，則原告請求被告返還自起訴狀繕本送
    達前5 年無權占用上開三筆土地之相當租金之不當得利合計
    為421,452 元【計算式：1180-4地號土地部分：12,342元
    ×95.95 ㎡×6 ％×5 ＝355,264 元。。1180-27 地號土
    地部分：7,773.4 元×13.30 ㎡×6 ％×5 ＝31,016元。
    1180-28 地號土地部分：5,879.6 元×19.94 ㎡×6 ％×5
    ＝35,172元。（元以下4 捨5 入）】
  (八)綜上所述，原告依據民法第767 條、第179 條規定，請求被
    告將1180-4地號土地上如雲林縣西螺地政事務所99年5 月26
    日土地複丈成果圖所示編號Ａ部分面積95.95 平方公尺之地
    上物，及1180-27 、1180-28 地號土地上如雲林縣西螺地政
    事務所99年9 月15日土地複丈成果圖所示編號Ａ部分面積合
    計33.24 平方公尺之地上物拆除後，將上開三筆土地交還原
    告，及請求被告返還自起訴狀繕本送達日起回溯五年期間相
    當租金之利益421,452 元，並自起訴狀繕本送達翌日（即99
    年4 月2 日）起至返還所占用系爭土地之日止，應按月給付
    原告7,024 元【計算式：1180-4地號土地部分：12,342元
    ×95.95 ㎡×6 ％÷12＝5,921 元。1180-27 地號土地部
    分：7,773.4 元×13.30 ㎡×6 ％÷12＝517 元。1180-2
    8 地號土地部分：5,879.6 元×19.94 ㎡×6 ％÷12＝586
    元。是以5,921 元＋517 元＋586 元＝7,024 元（元以下4
    捨5 入）】，為有理由，應予准許。逾此部分之請求，則無
    理由，應予駁回。
  (九)又兩造陳明願供擔保請准宣告假執行及免為假執行，經核於
    法並無不合，爰分別酌定相當擔保金額併宣告之。
  (十)本件事證已臻明確，兩造其餘攻擊防禦方法及舉證，均對判
    決之結果不生影響，爰不一一論列，併此敘明。
五、訴訟費用負擔之依據：民事訴訟法第79條。
中    華    民    國    99    年    11    月    25    日
                  民事第一庭    法  官  冷明珍
以上正本係照原本作成。
如對本判決上訴，須於判決送達後20日內向本院提出上訴狀。如
委任律師提起上訴者，應一併繳納上訴審裁判費。
中    華    民    國    99    年    11    月    25    日
                                書記官  曾玲玲

司法院資訊處製作；財團法人民間司法改革基金會備份。
